臺灣臺北地方法院民事判決　　　　　　 98年度重訴字第337號
原　　　告　第一商業銀行股份有限公司
法定代理人　蔡慶年
訴訟代理人　黃建霖律師
被　　　告　王丁國
訴訟代理人　劉韋廷律師
複代理人　　江皇樺律師
上列當事人間清償借款事件，本院於民國100年3月28日言詞辯論
終結，判決如下：
    主      文
被告應給付原告港幣伍佰玖拾伍萬伍仟元，及如附表所示之利息
及違約金。
訴訟費用由被告負擔。
    事實及理由
壹、程序方面：
  一本件起訴時被告法定代理人為陳裕璋，嗣於本件繫屬中變更
    為蔡慶年，有第一商業銀行股份有限公司變更登記表在卷可
    稽（見本院卷(二)第29頁），其具狀聲明承受訴訟，核與民事
    訴訟法第176條規定尚無不合，應予准許。
  二被告抗辯本院無審判權及管轄權(書狀見本院卷(一)第192頁、
    第281至282頁、第322頁至325頁、本院卷(二)第1至3頁)，經
    本院以：依兩造所簽立連帶保證保書16.02之約定，兩造已
    有合意由原告選擇有管轄權法院管轄，又被告之住所位於台
    北市○○○路，本院為有管轄權之法院，於民國99年11月10
    日裁定本院有管轄權(本院裁定正本見本院卷(二)第12至13頁)
    ，被告不服提抗告，經臺灣高等法院於99年12月27日以99年
    度抗字第1881號裁定以抗告人不得對於訴訟程序進行中所為
    之裁定提起抗告而駁回抗告。
貳、實體方面：
一原告主張：
  (一)訴外人ELITE YEAR LIMITED薩摩亞商傑年有限公司(以下簡
    稱傑年公司)於96年5月18日邀被告為連帶保證人，與原告簽
    訂連帶保證擔保書（下稱擔保書），擔保書第4.01條約定，
    本擔保書是一項持續性保證並須保證全部擔保款項，直至銀
    行收到擔保人之書面通知終止本擔保書後一個曆月為止。雖
    然及儘管已發出該書面通知，本擔保書須繼續適用於有關顧
    客直至此種終止之前所負有、或成為實際負有、或者或有地
    負有債務之該擔保款項，以及擔保人擔保一經要求即支付擔
    保款項給銀行，無論要求之提出是在此種終止之前、在終止
    之時、或在終止之後。傑年公司陸續向原告借款20筆，合計
    共港幣6,015,000元，約定利息按4個月期HIBOR加年息2.25%
    計算，及如附表所示之違約金。詎料，傑年公司未依約繳付
    利息，依約全部債務視為到期，尚餘如附表所示之本金及利
    息應立即清償，聲請本院發支付命令，經本院以97年度促字
    第30510號確定在案，而被告為連帶保證人，應負連帶清償
    之責。再依擔保書第2.01條、第2.02條、第2.05約定，被告
    就傑年公司對原告所負擔之一切債務及其利息，於原告提出
    請求時，被告負有擔保清償之責任，且原告可直接向被告請
    求履行保證責任。爰依連帶保證之法律關係，提起本件訴訟
    等語。並聲明：被告應給付原告港幣5,955,000元，及如附
    表所示之利息及違約金。
  (二)對被告抗辯之陳述：依香港澳門關係條例第9條及民事訴訟
    法第358條第1項規定，可知私文書經驗證或認證，僅在推定
    為真正與否，至於實質內容，仍應由法院加以認定，是本件
    擔保書、放款印鑑卡，未經驗證並非即不具證據能力，倘得
    依其他相關資料認為形式上真正，則外國私文書縱未經駐外
    單位認證，仍得認有證據能力。被告委任律師向原告香港分
    行查詢本案相關債務時，曾於97年7月31日簽立授權書（被
    證8），其上所簽署之王丁國三字與原告提出之擔保書、放
    款印鑑卡上簽署之筆跡相符，且被告亦自陳：「因原告要求
    簽署有關傑年公司銀行運作之開戶文件」，故被告於原告香
    港分行所簽立之開戶文件為真正，而開戶文件上所簽署之王
    丁國三字與原告提出之擔保書、放款印鑑卡上簽署之筆跡亦
    相符，是原告所提出之擔保書、放款印鑑戶均為被告親簽。
    又在臺灣彰化地方法院98年度重訴字第12號民事判決卷證資
    料中，被告已自認擔保書上連帶保證人欄被告之簽名無訛。
    被告雖辯稱其僅係傑年公司掛名負責人，然傑年公司曾於96
    年12月間向原告香港公司借款，其所憑借款印鑑，有被告之
    簽名，該簽名亦與傑年公司開戶文件上之被告之簽名相符，
    可知被告係有實際參與傑年公司經營。而被告另有連帶保證
    之智弘企業有限公司，原告已於臺灣彰化地方法院獲得勝訴
    確定判決。
二被告則以：原告提出於香港作成之證據文書，未經中華旅行社
  認證，無形式上證據力。依票據法第124條準用同法第5條第1
  項及第10條第1項，原告提出之本票皆為王志宏代表傑年公司
  所簽發，傑年公司代表人為被告，而被告未授權王志宏為發票
  行為，故王志宏無權代理傑年公司簽發本票，該本票關於傑年
  公司所為之發票行為部分即屬無效，被告不需對於不存在之債
  務負連帶債任。原告若認債務存在，應負舉證責任。被告曾於
  96年5月間至97年5月間，與訴外人即其父王四海、王志宏共事
  於大陸工廠一年時間，但公司經營、財務運作掌握均為王四海
  ，係因王四海之要求擔任傑年公司名義上負責人，並因原告要
  求簽署有關傑年公司銀行運作之開戶文件，惟被告並未同意擔
  任傑年公司連帶保證人，亦未簽署擔保書、放款印鑑卡及其後
  所衍生之貸款展延文件。被告返台後曾多次聯繫原告香港分行
  調閱借款擔保之相關資料文件，先後於97年6月3日、97年6月
  11日委請律師正式函文及97年8月20日法院公證調閱授權書函
  寄至原告總行及原告香港分行，原告總行於97年6月16日函覆
  敘明被告並無與（國內）各分行有業務往來之事實。而迄至97
  年9月25日後被告才收受原告香港分行委請之律師回函，足見
  原告香港分行皆有收到被告委請律師所發之函文，卻置之不理
  ，嚴重影響被告之權益。又原告所提出之擔保書記載被告之簽
  署日期為96年5月18日，然上述該律師回函所載被告分別於95
  年12月14日及94年1月24日與原告香港分行簽署擔保書，可知
  前後日期誤差甚大，擔保書之真實性可議。被告為智弘公司之
  保證人與被告是否為本案傑年公司保證人係屬二事，臺灣彰化
  地方法院98年度重訴字第12號民事判決與本案無關等語，資為
  抗辯。並聲明：原告之訴駁回。
三兩造不爭執事項：
  (一)被告係擔任傑年公司之負責人。
  (二)原告以傑年公司對其借款港幣5,955,000元，並由被告及王
    四海擔任連帶保證人，而對被告及王四海聲請核發支付命令
    ，其中被告部分異議未確定，王四海部分已於97年11月10
    日確定。(97年度促字第30510號支付命令及確定證明見本院
    卷(一)第56至57頁、第169至173頁)
  (三)被告於97年6月5日委請律師寄發存證信函予王四海、王志宏
    要求免除被告之連帶保證責任。(存證信函影本見本院卷(一)
    第78至80頁)
  (四)被告委請律師於97年6月3日發函予原告及其香港分行要求提
    供被告個人或擔任傑年公司保證人之原始資料影本，以利還
    款(律師函影本見本院卷(一)第84頁)；嗣於同年月11日發函予
    原告及其香港分行聲明並未積欠任何債務(律師函影本見本
    院卷(一)第85至86頁)。
  (五)原告於97年6月16日發函予被告所委任之律師表示依據香港
    法律「外國政府機構或外國法庭無權要求本行香港分行披露
    客戶帳戶往來之資料」，故請被告逕洽香港分行查詢辦理之
    (原告書函影本見本院卷(一)第91頁)。
  (六)原告香港分行則委請律師發函予被告所委任之律師表示提供
    被告於95年12月14日簽署之連帶保證書及94年1月24日簽署
    之連帶保證書(律師函影本見本院卷(一)第92頁)。
  (七)系爭借款並未展延借款期限。
四本件爭點在於：被告是否有擔任傑年公司之連帶保證人，而應
  負擔清償責任？經查：
  (一)民事訴訟法第277條規定：「當事人主張有利於己之事實者
    ，就其事實有舉證之責任。但法律別有規定，或依其情形顯
    失公平者，不在此限。」本件原告依連帶保證之法律關係請
    求被告給付，自應就被告為連帶保證人之積極事實，負舉證
    證明之責。
  (二)文書之證據力，有形式上證據力與實質上證據力之分。前者
    係指真正之文書即文書係由名義人作成而言；後者則為文書
    所記載之內容，有證明應證事實之價值，足供法院作為判斷
    之依據而言。必有形式上證據力之文書，始有證據價值可言
    。文書之實質上證據力，固由法院根據經驗法則，依自由心
    證判斷之。但形式上證據力，則因其為私文書或公文書而分
    別依民事訴訟法第357條、第358條或第355條規定決之。民
    事訴訟法第357條規定：「私文書應由舉證人證其真正。但
    他造於其真正無爭執者，不在此限。」第358條第1項規定：
    「私文書經本人或其代理人簽名、蓋章或按指印或有法院或
    公證人之認證者，推定為真正。」第2項規定：「當事人就
    其本人之簽名、蓋章或按指印為不知或不記憶之陳述者，應
    否推定為真正，由法院審酌情形斷定之。」
  (三)原告所提出之保證書、本票、撥款書係私人所做成之文書，
    被告否認其形式上之真正，原告已依民事訴訟法第352條第2
    項私文書應提出原本之規定，提出證物原本(言詞辯論筆錄
    見本院卷(一)第94頁)。
  (四)原告當時承辦辦之對保人員謝豐鎮到場證稱：「我目前在原
    告總行任職，擔任海外業務處放款經辦，我任職原告香港分
    行是在民國93年11月到97年11月間，我負責放款業務。(有
    關第一銀行香港分行對於借款擔保人對保作業流程為何？)
    一般對保流程是客戶提出借款申請，核准之後，我們會找保
    證人、負責人後核對身分，主要放款文件包含放款約定書、
    印鑑卡、保證書，手續完備後才能作撥款動作。(撥款之前
    借款戶要提出什麼資料？)要提出借款申請書還有本票。(
    提示本院卷第116-156頁上開資料是由誰提出，用途為何？)
    116頁到135頁是本票，136頁到155頁是借款申請書，上開資
    料是王志宏提出的，用途是作為貸款申請審核。(是否曾因
    ELITE YEAR LIMITED傑年有限公司向第一銀行香港分行借款
    時，辦理對保工作？)有，當初對保是我去對保，地點是在
    傑年有限公司東莞大陸廠對保。(提示本院卷(一)第110頁、
    114頁、167頁、168頁連帶保證擔保書上之王丁國是否為被
    告王丁國所親簽？)110頁、114頁是保證書，後面167、168
    頁是存款資料，這4頁的王丁國簽名是被告王丁國所親簽。
    」(筆錄見本院卷第302至303頁)
  (五)原告所提出之擔保書、放款印鑑卡上之「王丁國」字跡(擔
    保書影本見本院卷(一)第9至11頁、第108至110頁，放款印鑑
    卡影本見本院卷(一)第15頁、第114頁)，與下列1.至4.被告親
    自所簽之「王丁國」字跡相符：
    1.被告委任律師向原告香港分行查詢本案相關債務時於97年
      7月31日簽立授權書，其上所簽署之「王丁國」字跡(被證
      8 授權書影本見本院卷(一)第220頁）。
    2.被告自陳：「本人僅因念於親情之間關係而被告之須以本
      人名義擔任薩摩亞傑年有限公司之名義上負責人，而因原
      告要求簽署有關傑年公司銀行運作之開戶文件」(被告書
      狀見本院(一)第76頁)，故被告於原告香港分行所簽立之開
      戶文件為真正(開戶文件影本見本院卷(一)第156至168頁，
      開戶文件上有「王丁國」之簽名者為第163頁、第164頁、
      第166頁、第167頁、第168頁)。又臺灣彰化地方法院98年
      度重訴字第12號清償借款事件，第一商業銀行以王丁國為
      被告，主張王丁國與其兄王志宏、其父王四海於94年1月
      24日於原告香港分行簽立連帶保證擔保書，擔任原告之借
      款戶Zhi Hong Enterprise Co., Ltd.（智弘企業有限公
      司，以下簡稱智弘公司）之連帶保證人，擔保智弘公司向
      原告所負一切債務，而智弘公司自97年5月2日起至同年9
      月27日間陸續向原告借款共10筆並簽立本票10紙，已到期
      及已經原告宣告到期通知應清償之借款尚有港幣7,760,00
      0元及利息與違約金未清償，爰基於連帶保證之法律關係
      ，請求被告清償，於該事件中，被告對於連帶保證擔保書
      上連帶保證人欄被告之簽名為真正、被告曾於原告香港分
      行簽署傑年公司銀行運作之開戶文件之事項並不爭執(臺
      灣彰化地方法院98年度重訴字第12號民事判決及確定證明
      見本院卷第56至60頁)，該件連帶保證擔保書上連帶保證
      人欄「王丁國」字跡(見臺灣彰化地方法院97年度司促字
      第18552號卷內連帶保證擔保書、臺灣彰化地方法院98年
      度重訴字第12號卷第23頁)。
    3.傑年公司曾於96年12月間向原告香港公司借款，其所提出
      本票上之「王丁國」字跡(本票影本見本院卷(一)第316至32
      1頁)。
    4.被告在本件委任狀下方「委任人」欄所簽之「王丁國」字
      跡(委任狀見本院卷(一)第197頁)。
    5.原告所提出之擔保書、放款印鑑卡上之「王丁國」字跡(
      擔保書影本見本院卷(一)第9至11頁、第108至110頁，放款
      印鑑卡影本見本院卷(一)第15頁、第114頁)，與被告於前揭
      1.至4.文件上所簽之「王丁國」字跡，其筆勢、運轉方式
      、組織方式，均相符合，應認系爭擔保書、放款印鑑卡上
      之「王丁國」字跡，是由被告所為。
  (六)綜上，謝豐鎮證稱系爭擔保書「王丁國」是由被告簽名，又
    系爭擔保書「王丁國」字跡與被告之簽名相符，應認系爭擔
    保書「王丁國」之簽名係被告所為。被告既擔任傑年公司之
    連帶保證人，即應就傑年公司對原告之債務負擔清償責任。
  (七)香港澳門關係條例第9條第1項固規定：「在香港或澳門製作
    之文書，行政院得授權第6條所規定之機構或民間團體辦理
    驗證。」第2項規定：「前項文書之實質內容有爭議時，由
    有關機關或法院認定。」然書證之證據能力，尚不以經香港
    澳門關係條例第6條所規定之機構或民間團體辦理驗證為必
    須，本件原告已舉證證明系爭擔保書「王丁國」之簽名係由
    名義人即被告所作成，即應認有形式上證據力，被告抗辯系
    爭擔保書未經中華旅行社認證，無形式上證據力云云，並不
    足採，附此敘明。
五綜上所述，系爭連帶保證擔保書「王丁國」之簽名係被告所為
  ，被告既擔任傑年公司之連帶保證人，即應就傑年公司對原告
  之債務負擔清償責任。從而，原告依連帶保證之法律關係，請
  求被告給付原告港幣5,955,000元，及如附表所示之利息及違
  約金，為有理由，應予准許。
六本件判決基礎已臻明確，兩造其餘攻擊防禦方法及舉證，於判
  決結果無影響，毋庸一一論列，附此敘明。
七訴訟費用負擔之依據：民事訴訟法第78條，判決如主文。
中    華    民    國     100    年    4    月    11   日
                  民事第一庭    法  官  周美雲
以上正本係照原本作成。
如對本判決上訴，須於判決送達後20日內向本院提出上訴狀。如
委任律師提起上訴者，應一併繳納上訴審裁判費。
中    華    民    國     100    年    4    月    11   日
                                書記官  詹雪娥